【裁判字號】    97,上,168
【裁判日期】    981104
【裁判案由】    除去侵害等
【裁判全文】
臺灣高等法院高雄分院民事判決           97年度上字第168號
上  訴  人    財政部國有財產局台灣南區辦事處
法定代理人    乙○○
訴訟代理人    辛○○
              何旭苓律師
被上訴人      己○○○
              戊○○
              庚○○
兼上列三人共
同訴訟代理人  丁○○○
被上訴人      甲○○
                          巷63號
              丙○○
上列二人共同
訴訟代理人    鍾夢賢律師
上列當事人間請求除去侵害等事件，上訴人對於民國97年7 月31
日臺灣高雄地方法院95年度訴字第3868號第一審判決提起上訴，
本院於98年10月21日言詞辯論終結，判決如下：
    主  文
原判決（除確定部分外）關於駁回上訴人後開第二項之訴部分，
及訴訟費用之裁判廢棄。
丁○○○、己○○○、戊○○、庚○○於繼承鄭發生遺產範圍內
，與甲○○應連帶自民國九十四年六月一日起至清除坐落高雄縣
田寮鄉○○○段第四五二之一００地號如附圖所示面積陸仟柒佰
貳拾平方公尺土地上廢棄物完畢之日止，按該土地申報地價年息
百分之二計算之損害金。
其餘上訴駁回。
第一（除確定部分外）、二審訴訟費用，由丁○○○、己○○○
、戊○○、庚○○與甲○○連帶負擔五分之一，餘由上訴人負擔
。
    事 實 及 理 由
一、本件被上訴人丁○○○、己○○○、戊○○、庚○○（下稱
    丁○○○等4 人）經合法通知，未於言詞辯論期日到場，核
    無民事訴訟法第386 條各款所列情形，爰依上訴人之聲請，
    由其一造辯論而為判決。
二、上訴人起訴主張：坐落高雄縣田寮鄉○○○段第452-93號面
    積2 萬2394平方公尺土地（下稱系爭93號土地）及同段452-
    100 號面積6724平方公尺土地（下稱系爭100 號土地）均為
    中華民國所有，由財政部國有財產局管理，伊為財政部國有
    財產管理局之分支機構，該土地之管理屬上訴人之業務範圍
    。被上訴人丙○○自民國78年起無權占用土地系爭93號土地
    迄今，並於占有管理期間之80年起至89年止，任由第三人載
    運廢鋁渣、鋁灰等廢棄物經由其占有土地內道路，將廢棄物
    丟棄於系爭93號土地內如附圖斜線所示位置面積790 平方公
    尺，應與棄置廢棄物者，負共同不法之行為之責任。丁○○
    ○等4 人之繼承人鄭發生自79年起無權占用系爭100 號土地
    ，並自87年初起，擅自提供該土地予岡金有限公司之負責人
    即被上訴人甲○○經營煉鋁場，並露天堆置廢鋁渣、鋁灰等
    事業廢棄物，共同侵害伊利用系爭100 號土地全部之權利。
    丙○○、鄭發生自85年1 月1 日起至94年5 月31日止，分別
    無權占有系爭93及100 號土地，棄置廢棄物，伊自受有相當
    於租金之損害，以2 人占有面積之公告地價總額年息5%之計
    算，分別受有新台幣（下同）65萬3596元及19萬6199元相當
    租金之不當利得。鄭發生之繼承人丁○○○等4 人已為限定
    繼承，應於繼承財產範圍內與甲○○共負連帶責任。伊固於
    94 年6月間在系爭土地設置圍籬，仍得依侵權行為規定，請
    求被上訴人給付自94年6 月1 日起至清除完畢之日止，按渠
    等占用土地面積每年按申報地價年息5%計算之損害賠償金。
    爰依民法第767 條、第179 條、第185 條規定，求為：(一)丙
    ○○應將系爭93號土地上如附圖斜線所示部分面積790 平方
    公尺土地上之廢棄物除去。(二)丙○○應給付上訴人65萬3596
    元及自起訴狀繕本送達翌日起至清償日止，按年息5%計算之
    利息，暨自94年6 月1 日起至除去廢棄物日止，按棄置面積
    790 平方公尺申報地價年息5%計算之損害金。(三)丁○○○等
    4 人於繼承鄭發生遺產範圍內，與甲○○應將系爭100 地號
    土地如附圖所示斜線部分面積6724平方公尺土地（即該地號
    全部土地）上之廢棄物除去。(四)丁○○○等4 人於繼承鄭發
    生遺產範圍內，與甲○○應連帶給付上訴人19萬6199元及自
    起訴狀繕本送達翌日起至清償日止，按年息5%之利息，暨自
    94年6 月1 日起至除去廢棄物日止，按上開面積6724平方公
    尺之申報地價年息5%計算之損害金。
三、被上訴人部分：
  (一)丙○○以：伊朋友即訴外人劉秀男因欠伊債務，於78年間將
    系爭93號土地耕作權讓渡給伊，但該土地與伊居住之高雄縣
    湖內鄉，相隔好幾十公里，實際上伊未占有管領該土地，亦
    不知該土地被傾倒廢棄物，更無從阻止他人傾倒。上訴人應
    証明系爭93號土地係伊占有管領，任由他人傾倒廢棄物等語
    ，資為抗辯。
  (二)丁○○○等4 人以：渠等被繼承人鄭發生已於96年5 月23日
    死亡，渠等於法定期間辦理限定繼承，渠等不知鄭發生將系
    爭100 號土地出租予甲○○，且法律並未規定出租人須對承
    租人之使用方式負損害賠償之責，上訴人認渠等應與甲○○
    共負賠償責任，並無理由；若認渠等應負損害賠償之責，則
    上訴人任令國有土地遭人無權占用及傾倒廢棄物，亦有重大
    過失，應負與有過失責任；上訴人提起本件侵權行為損害賠
    償，已罹於2 年時效，及無權占用土地之補償金之請求權時
    效為5 年，上訴人之請求權亦已罹於時效；又上訴人前對鄭
    發生提起刑事告訴時，鄭發生即以書面向上訴人表示放棄耕
    作該土地，並將土地交還上訴人，已無妨害上訴人所有權行
    使之行為，上訴人請求彼等清除廢棄物及交還土地，亦無理
    由等語，資為抗辯。
  (三)甲○○以：伊僅向鄭發生承租系爭100 號土地一偶，該土地
    面積6724平方公尺之廢棄物並非伊所傾倒，縱依90年度訴字
    第3002號刑事判決認定，伊係自87年初起至88年 6月或12月
    止向鄭發生租用土地，然伊只僱用一名員工，用粗陋之六角
    滾筒2 只處理提煉廢鋁，實無可能傾倒體積高達2 萬3485立
    方公尺之廢棄物；而伊所處理之末端鋁灰（尾渣），其成分
    為不具毒性之一般事業廢棄物，僅含氧化鋁、氫氧化鋁、碳
    化鋁及氯化鈉、氯化鉀等成分之尾渣，與系爭土地上廢棄物
    成份並有不同，自難認系爭土地上之廢棄物係伊所傾倒，伊
    自無清除之義務；依刑事判決事實記載，鄭發生於88年12月
    30日即已為高雄縣環保局稽查人員查獲，則伊自鄭發生遭查
    獲之日止，占有租用系爭100 號土地之行為即已終止，且上
    訴人亦未證明伊自鄭發生被查獲後，仍持續占用該土地從事
    廢鋁灰之收集傾倒，故上訴人自88年12月30日起即得向伊請
    求占有土地之不當得利補償金，竟遲至95年11月1 日始起訴
    請求，其請求權已罹於5 年之消滅時效等語，資為抗辯。
四、原審准許上訴人部分請求，判決：(一)丙○○應給付上訴人39
    萬2175元及自起訴狀繕本送達翌日即95年11月8 日起至清償
    日止，按年息5%計算之利息（如附表一所示）。(二)丁○○○
    等4 人應連帶於繼承被繼承人鄭發生所得之遺產範圍內，與
    甲○○將系爭100 地號如附圖所示斜線部分面積6724平方公
    尺土地上之廢棄物除去。(三)丁○○○等4 人應於繼承被繼承
    人鄭發生所得之遺產範圍內，連帶給付上訴人9 萬6880元及
    自起訴狀繕本送達翌日即96年3 月6 日起至清償日止，按年
    息5%之利息（如附表二所示）。上訴人就其敗訴部分，提起
    部分上訴，求為：(一)原判決關於駁回下列第二、三項之訴部
    分廢棄。(二)丙○○應將系爭93號如附圖斜線所示部分面積79
    0 平方公尺土地上之廢棄物除去，並應給付上訴人自94年6
    月1 日起至除去廢棄物日止，按棄置面積790 平方公尺申報
    地價年息5%計算之損害金。(三)丁○○○等4 人於繼承鄭發生
    遺產範圍內，與甲○○應連帶給付上訴人自94年6 月1 日起
    至除去廢棄物日止，按上開面積之申報地價年息5%計算之損
    害金，被上訴人則均求為駁回上訴（甲○○亦就原判決不利
    於其部分提起上訴，嗣於98年7 月6 日撤回上訴）。
五、兩造不爭執事項如下：
  (一)劉秀男積欠丙○○債務，於78年間將系爭93號土地耕作權讓
    渡給丙○○（原審卷253 頁）。
  (二)上訴人向臺灣高雄地方法院檢察署（下稱高雄地檢署）對丙
    ○○提出竊佔及違反廢棄物清理法刑事告訴，竊佔部分業經
    本院以92年度上易字第957 號刑事判決判處免刑確定；違反
    廢棄物清理法部分，業經高雄地檢署檢察官以90年度偵字第
    12887 號為不起訴處分確定，有刑事判決及不起訴處分書在
    卷可憑（原審卷38至43頁）。
  (三)丁○○○等4 人之被繼承人鄭發生因自87年初起將系爭100
    號土地出租予甲○○經營煉鋁場，並露天堆置廢鋁渣、廢鋁
    灰等廢棄物，而於88年12月30日被高雄縣環保局人員查獲，
    經原法院以90年度訴字第3002號判決有期徒刑1 年2 月，緩
    刑3 年確定，有刑事判決確定在卷（原審卷24至25頁）。
  (四)鄭發生於96年5 月23日死亡，其繼承人丁○○○已向原法院
    辦理限定繼承，有原審法院96年度繼字第1577號民事裁定及
    登報證明附卷（原審卷144 至145 頁）。
  (五)高雄縣政府環保局委託瑞昶公司調查系爭土地被非法棄置廢
    棄物，發現系爭93號土地如附圖斜線所示部分面積790 平方
    公尺土地遭棄置廢棄物，及系爭100 號土地如附圖斜線所示
    部分即該土地全部面積6724平方公尺均被堆置廢棄物，有瑞
    昶公司調查報告在卷（原審卷16至18頁、228 至232 頁）。
六、本院判斷：
  (一)上訴人得否請求丙○○清除堆置在系爭93號土地如附圖所示
    面積790 平方公尺土地上之廢棄物及依侵權行為規定，請求
    丙○○給付自94年6 月1 日起至清除廢棄物日止之損害金？
  1.系爭93號土地係於分割自同段452-1號土地，88年4月28日預
    為分割予實際使用人時，丙○○曾到現場指界其使用範圍為
    系爭93號土地所示，89年1 月12日製作之土地複丈預為分割
    清冊亦記載丙○○為系爭93號土地之使用人（原審卷167 至
    168 頁），足証丙○○就系爭93號土地有管領使用之占有事
    實。系爭93號土地為中華民國所有，丙○○之前手劉秀男並
    無占有該土地之正當權源，丙○○未向上訴人承租該土地，
    為兩造所不爭執，則上訴人主張丙○○自78年間起迄至94年
    6 月1 日收回系爭93號土地之日止，係屬無權占用系爭93號
    土地，核屬可採。丙○○抗辯其未實際管領占用系爭93號土
    地，核非可採。
  2.按「民事上之共同侵權行為（狹義的共同侵權行為，即加害
    行為）與刑事上之共同正犯，其構成要件並不完全相同，共
    同侵權行為人間不以有意思聯絡為必要，數人因過失不法侵
    害他人之權利，苟各行為人之過失行為，均為其所生損害共
    同原因，即所謂行為關連共同，亦足成立共同侵權行為，依
    民法第一百八十五條第一項前段之規定，各過失行為人對於
    被害人應負全部損害之連帶賠償責任」（最高法院67年台上
    字第1737號判例參照）。經查，系爭93號土地附圖所示之廢
    棄物係自80年起始遭人堆置，固有高雄縣政府環保局委託瑞
    昶公司製作之「高雄縣田寮鄉○○○段非法棄置廢棄物場址
    調查與清理規劃作業期末報告」附卷（外放，原審卷231 頁
    摘錄）。但上訴人並未証明丙○○與在系爭93號土地傾倒廢
    棄物之不詳姓名人間有共同意思聯絡，由丙○○提供或同意
    該不詳姓名人在系爭93號土地傾倒廢棄物之共同侵權行為，
    故丙○○抗辯：其不知該土地被傾倒廢棄物云云，核屬可採
    。系爭93號土地坐落在高雄縣田寮鄉○○道路旁，地處偏僻
    ，該土地面積為2 萬2394平方公尺，附圖所示斜線部份面積
    790 平方公尺廢棄物棄置地點在山谷裡，非在路旁，從產業
    道路旁無法看見廢棄物，堆置廢棄物地點可聞到刺鼻、類似
    阿摩尼亞味道，該地雜草叢生，且有雜樹林等情，業經原法
    院勘驗屬實，製有勘驗筆錄，並有現場圖、相片附卷（原審
    卷277 至279 頁、285 至290 頁），故丙○○並未實際開墾
    系爭93號土地至明，其雖未實際開墾，但每年至該地數次查
    看系爭93號土地，意在查看系爭93號土地有無遭他人使用，
    以維護其耕作權，但其因未進入該地內部，致未發現如附圖
    所示790 平方公尺土地遭他人堆置廢棄物，尚難認有重大過
    失。況其並非承租人或類此受上訴人委託管理系爭土地之人
    ，其亦無管理、保持之契約義務，故上訴人徒以丙○○無權
    占有系爭93號土地期間，任令他人在系爭土地棄置廢棄物，
    縱無默示同意，亦屬重大過失云云，亦無足取。從而，上訴
    人依所有權妨害除去請求權之規定，請求丙○○清除系爭93
    號土地如附圖斜線所示面積790 平方公尺土地上之廢棄物，
    核不可採。上訴人主張其於94年6 月1 日收回系爭93號土地
    後，因該土地上之廢棄物尚未清除，迄今仍無法使用，上訴
    人因此受有相當於出租土地租金之損害，依侵權行為規定，
    請求丙○○給付自94年6 月1 日其收回系爭93號土地起至清
    除廢棄物之日止，給付相當於租金之損害金云云，亦因上訴
    人無法証明丙○○有無與不詳姓名人共同在系爭93號土地傾
    倒廢棄物，丙○○非共同侵權行為人，故上訴人上開請求，
    亦無足取。
  (二)上訴人得否請求丁○○○等4 人於繼承鄭發生遺產範圍內，
    與甲○○應連帶給付上訴人自94年6 月1 日起至除去廢棄物
    日止，按上開面積6724平方公尺申報地價年息5%計算之損害
    金？
  1.原審判決丁○○○等4 人應連帶於繼承被繼承人鄭發生所得
    之遺產範圍內，與甲○○將系爭100 地號如附圖所示斜線部
    分面積6724平方公尺土地上之廢棄物除去，丁○○○等4 人
    及甲○○對該部分判決並未聲明不服（甲○○曾對之提起上
    訴，但於本院撤回上訴）。故丁○○○等4 人主張不知鄭發
    生將系爭100 號土地出租予被上訴人甲○○，法律並未規定
    出租人須對承租人之使用方式負損害賠償之責云云，及甲○
    ○主張其向鄭發生租用系爭100 號土地，然只僱用一名員工
    ，用粗陋之六角滾筒2 只處理提煉廢鋁，實無可能傾倒體積
    高達2 萬3485立方公尺之廢棄物云云，已非可採。
  2.鄭發生將系爭100 地號如附圖所示斜線部分面積6724平方公
    尺土地，出租予甲○○堆置廢棄物，迄今尚未清除，則上訴
    人主張其於該廢棄物清除前，無法使用該6724號土地，係遭
    2 人共同侵權行為所致，核屬可採。丁○○○等4 人係鄭發
    生之繼承人，應連帶自上訴人於94年6 月1 日收回系爭93號
    土地迄清除廢棄物之日止，於繼承被繼承人鄭發生所得之遺
    產範圍內，應負共同侵權行為損害賠償責任，洵屬有據，應
    予准許。甲○○雖自88年12月30日被查獲後，未再向鄭發生
    承租該土地，但甲○○向鄭發生承租系爭100 號土地堆置廢
    棄物，迄今未清除，其侵權行為尚未結束，故上訴人主張甲
    ○○應與丁○○○等4 人負共同侵權行為責任，核無不合。
    上訴人主張其所受損害，依丁○○○等4 人、甲○○占用土
    地面積6724平方公尺，每年按申報地價年息5%計算云云。本
    院審酌系爭土地位置偏僻，交通不便，上訴人自94 年6月1
    日收回迄今，亦未提出任何使用計劃等情，認以每年按申報
    地價年息2%計算之範圍內，較為公允，應予准許，逾此部分
    之請求，應予駁回。至於丁○○○等4 人主張上訴人任令國
    有土地遭人無權占用及傾倒廢棄物，亦有重大過失，應負與
    有過失責任云云。惟鄭發生因自87年起將系爭100 號土地出
    租予甲○○經營煉鋁場，並露天堆置廢棄物，而高雄縣環保
    局人員於88年12月30日即查獲並移送偵查，難認上訴人與有
    過失，丁○○○等4 人此部分主張，尚非可採。本件上訴人
    於95年11月1 日本件訴訟，其依侵權行為規定，請求自94年
    6 月1 日起算之損害金，未罹於2 年請求權時效。
七、綜上所述，上訴人本於共同侵權行為之規定，請求丁○○○
    等4 人於繼承鄭發生遺產範圍內，與甲○○應連帶給付上訴
    人給付自94年6 月1 日起至除去廢棄物日止，按6724平方公
    尺計算之損害金，於該6724平方公尺土地申報地價年息2%計
    算損害金之範圍內，為有理由，應予准許。逾此所為請求，
    為無理由，應予駁回。原審就上開應准許部分，為上訴敗訴
    之判決，尚有未洽，上訴意旨求予廢棄改判，為有理由，爰
    由本院予以廢棄改判如主文第2 項所示。至於上訴人之請求
    不應准許部分，原判決為上訴人敗訴之判決，經核於法並無
    不合，上訴意旨求予廢棄改判，為無理由，應駁回其上訴。
八、本件事證已臻明確，兩造其餘攻擊、防禦方法均核與判決之
    結果不生影響，爰不一一論述。
九、據上論結，本件上訴為一部有理由，一部無理由，依民事訴
    訟法第450 條、第449 條第1 項、第79條但書、第85條第2
    項、第463 條、第385 條第1 項前段，判決如主文。
中    華    民    國    98    年    11    月    4     日
                            民事第六庭
                                審判長法官  許明進
                                法      官  徐文祥
                                法      官  李炫德
以上正本證明與原本無異。
本件不得上訴。
中    華    民    國    98    年    11    月    4     日
                                書  記  官  盧雅婷
附表一：（被上訴人丙○○部分）
┌───────────┬─────┬────┬───┬─────────────┐
│      占用期間        │申報地價  │占用面積│年利率│不當得利數額（新臺幣，元以│
│                      │（新臺幣）│        │      │下四捨五入）              │
├───────────┼─────┼────┼───┼─────────────┤
│85年8月1日起至86年6月 │40元      │22,394㎡│3%    │24,633元                  │
│30日止，合計11個月    │          │        │      │計算式：40×22394×3％×11│
│                      │          │        │      │/12＝24633                │
├───────────┼─────┼────┼───┼─────────────┤
│86年7月1日起至89年6月 │50元      │同上    │同上  │100,773元                 │
│30日止，合計3年       │          │        │      │計算式：50×22394×3％×3 │
│                      │          │        │      │＝100773                  │
├───────────┼─────┼────┼───┼─────────────┤
│89年7月1日起至92年12月│75元      │同上    │同上  │176,353元                 │
│31日止，合計42個月    │          │        │      │計算式：75×22394×3％×42│
│                      │          │        │      │/12＝176353               │
├───────────┼─────┼────┼───┼─────────────┤
│93年1月1日起至94年5月 │95元      │同上    │同上  │90,416元                  │
│31日止，合計17個月。  │          │        │      │計算式：95×22394×3％×17│
│                      │          │        │      │/12＝90416                │
├───────────┴─────┴────┴───┴─────────────┤
│合計392,175元                                                                   │
│計算示：24633+100773+176353+90416＝392175                                       │
└────────────────────────────────────────┘
附表二：（被上訴人丁○○○等4人部分）
┌───────────┬─────┬────┬───┬─────────────┐
│      占用期間        │申報地價  │占用面積│年利率│不當得利數額（新臺幣，元以│
│                      │（新臺幣）│        │      │下四捨五入）              │
├───────────┼─────┼────┼───┼─────────────┤
│90年11月1日起至92年12 │75元      │6,724㎡ │5%    │54,633元                  │
│月31日止，合計26個月  │          │        │      │計算式：75×6724×5％×   │
│                      │          │        │      │26/12 ＝54633             │
├───────────┼─────┼────┼───┼─────────────┤
│93年1月1日起至94年5月 │95元      │同上    │同上  │42,247元                  │
│31 日止，合計17個月   │          │        │      │計算式：95×6724×5％×   │
│                      │          │        │      │17/12 ＝42247             │
├───────────┴─────┴────┴───┴─────────────┤
│合計96,880元                                                                    │
│計算示：54633+42247＝96880                                                      │
└────────────────────────────────────────┘


司法院資訊處製作；財團法人民間司法改革基金會備份。
